【裁判字號】    98,上更(二),298
【裁判日期】    990722
【裁判案由】    貪污治罪條例等
【裁判全文】
臺灣高等法院刑事判決             98年度上更(二)字第298號
上  訴  人  臺灣桃園地方法院檢察署檢察官
被      告  丙○○
選任辯護人  呂福元律師
被      告  甲○○
選任辯護人  陳祖德律師
被      告  丁○○
選任辯護人  黃淑怡律師
            林傳哲律師
            林辰彥律師
上列上訴人因被告等貪污治罪條例等案件，不服臺灣桃園地方法
院90年度訴字第595號，中華民國92年9月30日第一審判決（起訴
案號：臺灣桃園地方法院檢察署88年度偵字第12715、15444、18
267、18282、18294 號、90年度偵字第5589號），提起上訴，經
判決後最高法院第2次發回更審，本院判決如下：
    主  文
原判決關於丙○○部分撤銷。
丙○○依據法令從事公務之人員，對於職務上之行為，收受賄賂
，處有期徒刑柒年貳月，褫奪公權肆年。所得財物新台幣捌拾萬
元追繳沒收之，如全部或一部無法追繳，應以其財產抵償之。
其他上訴駁回（甲○○、丁○○行賄部分）。
    事  實
一、丙○○自民國81年9月間起至84年9月間止，擔任財政部台灣
    省北區國稅局（下稱北區國稅局）一科之稅務員，負責轄內
    營利事業所得稅（下稱營所稅）查帳審核之工作，為依據法
    令從事公務之人員。甲○○為聯豐企管顧問公司（下稱聯豐
    公司）負責人，多年來，受基銓企業股份有限公司（下稱基
    銓公司）負責人丁○○之託，處理基銓公司記帳、稅務申報
    等業務。於84年間，基銓公司經北區國稅局以「調查通知」
    函知所結算申報之82年度營所稅案件，遭列為該年度調帳查
    核之一般選案檢查案件，甲○○為免遭稅務員刁難，剔除憑
    證肇致提高稅基或稅率而能順利通過查核，遂提議打點稅務
    員，經丁○○同意，推由甲○○出面處理。其等謀議既定，
    甲○○利用「調查通知」函載明調查編號及管制編號為「03
    -07」進而探悉承辦稅務員為丙○○，並於84年6月28日之前
    某日，在北區國稅局內，經丙○○以「不合規定之費用要剔
    除」、「查核之純益可能（更）提高」等語暗示溝通，並恃
    其對基銓公司82年度營所稅應納稅額有實質審查，核定稅額
    之權限，遂基於職務上之行為收受賄賂之單一犯意，口頭要
    求新台幣（下同）70萬元賄款，以利查核。甲○○竟佯知丁○○打點丙○○需款98萬元，丁○○應允之。於84年6 月28
    日上午某時，甲○○確知丁○○稍後將簽發支票，並利用基
    銓公司在台灣中小企業銀行楊梅分行帳號00000000000 號帳
    戶（下稱中小企銀帳戶）入戶電匯98萬元予甲○○在上海商
    業銀行桃園分行帳號00000000000000號帳戶（下稱上海銀行
    帳戶，逾越70萬元部分所涉侵占犯行，業經本院以93年度上
    訴字第373 號判決無罪確定）內，將手邊已有之70萬元以牛
    皮紙帶包裹，連同所攜帳冊等物併放入袋子內攜往北區國稅
    局。丙○○經服務台通知，在協談室內，利用甲○○提示基
    銓公司82年度帳簿憑證及有關文據夾帶賄款之機會，收受甲○○親交70萬元而收受賄賂。未幾，丙○○於收受前開賄款
    後，猶感不足，承上基於職務上行為收受賄賂之單一犯意，
    於同年9 月間某日，在北區國稅局向甲○○表示不足，要求
    再給10萬元賄款。丁○○以相同方式，再電匯10萬元予甲○○上海銀行帳戶，並由甲○○以牛皮紙包裹，持赴北區國稅
    局親交丙○○，丙○○前後共計收受80萬元之賄款。迨同年
    11月19日，丙○○於不違背職務情形下，擬定基銓公司82年
    度所得稅應退21,311元應納稅額，並呈由不知情審查科科長
    林豐茂代為決行核定上述退稅金額。嗣經北區國稅局稽核科
    稅務員深入查核基銓公司83年度營所稅申報有偽造會計憑證
    之情，始循線察悉上情。
二、案經北區國稅局及法務部調查局北部地區機動工作組（下稱
    北機組）移請台灣桃園地方法院檢察署檢察官偵查起訴。
    理  由
壹、證據能力
    查本件於90年4 月19日繫屬於原審法院，有原審法院收文章
    蓋於臺灣桃園地方法院檢察署90年4月19日桃檢盛閏偵字第1
    2715號函附卷可稽（原審卷一第1 頁）。且以下所引證據均
    作成於刑事訴訟法92年9月1日修正施行之前，並已依法定程
    序調查（共犯丙○○、丁○○於偵查及原審審理時，以被告
    身分傳喚，雖未經具結，均係依當時之法定程序為之，其效
    力不受影響。其中丙○○於本院、丁○○於原審、上訴審及
    本院以證人身分到庭作證，已保障其他被告之反對詰問權）
    ，本院當庭提示，檢察官、被告甲○○、丙○○、丁○○等
    人及其等選任辯護人等對於被告以外之人於審判外之言詞及
    書面陳述，均表示無意見，同意作為證據（本院卷第33反、
    74反、153 反頁），且本院審酌該言詞陳述或書面陳述作成
    時，並無違法或不當之狀況，依刑事訴訟法施行法第7條之3
    、刑事訴訟法第159條之5第1 項規定，均有證據能力，合先
    敘明。
貳、撤銷部分
一、訊據丙○○對基銓公司82年度營所稅列為北區國稅局調帳查
    核之一般選案檢查案件，伊為該案之審查人員。經審查後，
    核定退稅21,311元等情坦認無訛，惟矢口否認有何收受賄賂
    犯行，辯稱：「調借帳簿憑證收據」上簽收章日期係「84年
    6 月28日」，而基銓公司係於84年6月28日15時21分4秒，始
    匯入甲○○上海銀行帳戶內，甲○○所證：在84年6 月28日
    上午向銀行提現轉交賄款予丙○○，顯不可能。事後甲○○
    改以因手邊已有70萬元現金，不確定有無再提領現款云云，
    以其非鉅富之人，豈可能未收到基銓公司款項，即自行籌款
    交付丙○○，所證自不足採。又依「審查一科審查案件管制
    制度」第3、4項規定、北區國稅局92年7月2日北區國稅審一
    字第0921029727號函及「調借帳簿憑證收據」影本已詳載帳
    簿名稱及數量，足見管制股人員逐一清點，甲○○無法將內
    裝現金之牛皮紙袋夾藏在帳證中。依臺灣桃園地方法院96年
    度易字第84號判決認甲○○訛以行賄，致使丁○○受騙而交
    付款項，被訴詐欺罪，遭時效已完成而免訴確定，顯然丁○○係遭詐騙而未行賄伊。丁○○、張秀清所證，因其等未曾
    與伊接觸，無法證明伊收受賄賂。其餘基銓公司帳戶帳卡、
    入戶電匯申請書、支票暨入戶電匯申請書等，僅能證明丁○○將98萬元、10萬元交予甲○○，不同等伊收受賄賂。又因
    測謊題目欠明瞭，伊難免心生遲疑，自不得採為有罪判決之
    唯一憑據。從而，甲○○所為指證，前後不一，屬其行賄之
    自白，卷內其餘證據並無直接關聯，自屬無其他補強證據可
    佐云云。
二、經查：
(一)上開事實，業經證人甲○○證述無訛（偵12715 卷第86至91
    、176反頁、偵18282卷第16反、17頁、他1490卷第9 頁、原
    審卷一第115 頁、原審卷三第11、12頁、本院卷一第74、75
    頁、231至234反頁）。其中丁○○如何匯款予甲○○等節，
    亦經證人丁○○（他1490卷第27反、28正、反頁、偵1828 2
    卷第15頁）陳述在卷。並有台灣中小企業銀行支票存款帳卡
    、跨行匯款入戶電匯申請書、面額各10萬元、98萬元支票、
    基銓公司84年帳冊應付票據項下記載「6/28 KS 980000」、
    勞務費項下記載「9/14 82年查帳追加(建議稅率酌減)10000
    0」、「9/14 聯平10000」等影本（偵18267卷第22、23、26
    、27頁、偵12715 卷第108至114頁）存卷可參。且丙○○經
    法務部調查局進行測謊鑑定程序，採控制問題法、混合問題
    法進行施測，鑑定結果：丙○○稱：(一)甲○○未替基銓轉贈
    其金錢；(二)其未收取甲○○轉贈之金錢。經測試結果呈情緒
    波動反應，研判應係說謊，有該局88年10月16日（88）陸（
    三）字第88174508號鑑定通知書（偵18267 卷第25頁）附卷
    可參。
(二)甲○○證稱：84年北區國稅局在查核基銓公司帳目時，丁○○問我該怎麼辦，因為怕被刁難，或被找麻煩，希望在報稅
    過程能夠順利，我就直接告訴他，可打點稅務人員。因通知
    書上有代號可以查出誰要查核。查稅期間，如稅務員表示「
    不合規定之費用要剔除」、「查核之純益可能『更』（該字
    潦草無法辨識）提高」等，就在北區國稅局協談室內與稅務
    員溝通。第1 次丙○○有上開暗示，並以口頭告知賄款數額
    70萬元，我再轉告丁○○準備賄款98萬元，因我手邊已有70
    萬元，就由我將所需賄款以牛皮紙包裹現金夾雜於帳冊資料
    中，在北區國稅局一科協談室送交丙○○。第2 次他口頭講
    10萬元，隔幾天在國稅局交給他10萬元，他都沒有退還錢等
    語（偵12715卷第86反至91、176反頁、他1490卷第9 正、反
    頁、本院卷一第221、223頁）。核與丁○○陳稱：支票號碼
    0000000 ，金額98萬元台灣中小企業銀行楊梅分行支票，是
    我開支票電匯給甲○○打點稅務員82年查稅用，其中中小企
    銀行楊梅分行電匯單就是匯款資料。另帳冊應付票據84.6.2
    8之000000000000之6/28 KS，金額98萬元，係甲○○向我表
    示要打點稅務員之用。「KS」指甲○○。勞務費項下84.9.
    14摘要82年查帳追加借方金額10萬元費用亦係打點稅務員82
    年查稅用。我給甲○○98萬元，他沒有退回我過等語（他14
    90卷第27反、28正、反頁、偵18282卷第15頁、原審卷三第2
    67頁）大致相符。以甲○○與丙○○互相認識，彼此並無私
    人恩怨，業經甲○○、丙○○陳明在卷（偵12715 卷第87反
    、88頁、偵18282卷第5反頁），且若非甲○○確實將賄款80
    萬元分2 次轉交予丙○○，焉須明確坦認僅轉交70萬元保留
    丁○○所給98萬元中之28萬元，置己身另涉及侵占犯行之泥
    淖中；且如甲○○確實係訛騙丁○○而獲取108 萬元，大可
    以所犯已罹於時效而免訴，亦無於本院坦承交付80萬元賄款
    予丙○○而請求緩刑。佐以丙○○測謊鑑定時，對於其未收
    取甲○○轉贈之金錢，有說謊之結果，足見甲○○所陳，堪
    以採信。
(三)依該局頒布「審查一科審查案件管制制度」第三項1、2規定
    ，審查人員於接到派查案件，應即填寫「調查通知函」暨雙
    掛號回執聯，通知納稅義務人或簽證會計師依限提示帳證或
    工作底稿備查，由股長、稽核核章後送管制人員編妥序號。
    管制股應按寄發日期之先後順序保管調帳通知函，俟雙掛號
    回執聯寄回本科時，應於寄件明細表上銷號，再送予審查人
    員簽收。依前揭規定，「調查通知函」載明管制編號，俾管
    制人員於雙掛號回執聯寄回本科時，於寄件明細表上銷號等
    情，有北區國稅局98年7月6日北區國稅審一字第0981036317
    號函附該函稿存卷可憑（本院卷一第87至89頁）。參以上開
    函文所附財政部台灣省北區國稅局審查一科函准基銓公司申
    請延期提示帳簿憑證及有關文據之覆函中，已載明管制編號
    「03-07」，而副本收受者有：監察室、審查一科「03-07」
    股、審查一科管制股等內容；而本院調閱基銓公司81、82年
    度營所稅申報部分卷證，北區國稅局第1 次通知基銓公司關
    於「82年」度營所稅申報之審查一科通知書，於84年5月4日
    提示帳冊憑據函文上，亦有調查編號「03-07」，有該函文
    附於「81年」度營所稅申報卷證內，適與核准延期提示函文
    之管制編號相同（影印外放）。是以，「調查編號」、「管
    制編號」係北區國稅局控管「調查通知函」回執聯寄回時，
    用於銷號，並轉送審查人簽收之內部編號，亦即透過「調查
    編號」、「管制編號」當可知悉審查人員為何人。佐以丙○○供稱：我們會自己發文通知送帳冊，請他們拿到管制股，
    我們都有代號，如果要查也是可以查得出代號是哪一位承辦
    人（本院卷一第33反頁），故甲○○證稱：因為通知單上有
    代號，可以查出查核人員是誰等情（本院卷一第233 頁），
    堪以信實。至卷附北區國稅局98年7月6日北區國稅審一字第
    0980022607號函以通知納稅義務人或會計師提示帳證或工作
    底稿函上，並無記載審查人員之姓名，受查納稅義務人或代
    為處理稅務事務之人員並不會事先或於接獲通知函時，知悉
    審查人員為何人等情（本院卷一第106、107頁），雖「調查
    通知函」未記載審查人員之姓名而無法一眼即知審查人員為
    何，然因已載明「調查編號」、「管制編號」，自可透過查
    詢予以明瞭知悉審查人員為何人。又稅務人員審核納稅義務
    人申報營所稅時，違背職務予以核定，並收受任何賄賂或不
    正利益以為對價，誠屬違法之行為，而行賄之人亦屬觸犯刑
    章。衡情倘非行賄人確實接收稅務員明示或暗示之要求賄賂
    ，彼此進而達成默契下，行賄人不可能在不知稅務員是否有
    收賄之意願，而擅自莫名直接交付賄款予稅務員之可能，故
    甲○○證稱：在送帳冊前，我都先行前往國稅局拜會稅務員
    ，在丙○○暗示，並口頭告知賄款數額後，再轉告丁○○等
    情，要與常情不悖。甲○○雖曾稱：我依照基銓公司82年營
    業稅有2、3億所評估出來隨口建議丁○○98萬元等情，然隨
    於翌日即改口稱給98萬元前我有與稅務員在北區國稅局內「
    溝通」（偵12715卷第87反、偵18282卷第16反頁），並於本
    院再次強調丙○○應該有暗示我，否則，我也不知道怎麼送
    （本院卷一第232 頁），足見甲○○利用「調查通知函」上
    「調查編號」及函准延送帳冊之「管制編號」，探知基銓公
    司審核稅務員為丙○○，並於提示帳證或工作底稿之前，先
    拜會丙○○，丙○○順勢暗示甲○○，並口頭要求70萬元賄
    款等事實無訛。
(四)證人乙○證稱：廠商被抽查，通常由公司人員或記帳業者以
    手提袋、紙袋、塑膠袋或紙箱等方式包裝相關帳冊至國稅局
    交予承辦人或經管制股轉交承辦人。我以書面郵寄通知基銓
    公司負責人在指定時間，提出帳證資料，他們來時，會先跟
    櫃台登記，櫃台人員會通知我們承辦稅務員出來，把當事人
    帶到會客室，當事人就拿出帳冊原本，我們會當場檢閱，重
    點抽查，他們提出分類帳上找出金額較大者，才去找出他們
    的原始憑證，具體查證原始憑證上借貸是否平衡。小筆的通
    常我們不看，一般這種情形在當事人抵達後的一至二小時內
    可以查核完畢（偵18282卷第9頁、原審卷一第310 頁）。因
    乙○所陳，事涉己身是否觸犯收受賄賂重罪之刑章，自無杜
    撰虛偽之情，所證堪以採信，故納稅義務人或簽證會計師接
    獲通知提示帳證資料時，可在指定時間內，自行前往北區國
    稅局櫃台登記，櫃台人員再通知承辦稅務員，攜同納稅義務
    人至會客室，檢閱帳證等情，要屬無誤。從而，甲○○陳稱
    ：我進北區國稅局，到服務台填三聯單後，服務台通知丙○○到協談室與我會面，我即當面將基銓公司82年帳冊，裡面
    包藏牛皮信封裝70萬元現金的藍色旅行袋交給丙○○等情（
    偵12715 卷第88正、反頁），尚非虛妄。至卷附北區國稅局
    頒布「審查一科審查案件管制制度」第三、四項所載，審查
    人員就派查案件通知納稅義務人或會計師提示帳證或工作底
    稿備查之作業程序，概略言之係由管制股派員在服務台受理
    點收納稅義務人或會計師提示之帳證資料，並應檢查是否夾
    帶不法資料，點收無誤後再移送審查人員簽收；審查人員於
    審查時認有通知補充資料或說明之必要者，應填寫通知函通
    知其到場補正，如由股長直接以電話聯絡補正者，應在電話
    登記簿填寫通話內容；如發現案情重大有通知備詢取得紀錄
    存證必要者，得簽報科長核可寄發備詢通知函，納稅義務人
    前來備詢時，應由審查人員會同其股長至管制股服務台共同
    晤談，當場做成談話紀錄等程序（本院卷一第112至115頁）
    ，僅係審查一科審查案件管制制度之一般性規定，尚難僅憑
    此規定論斷案發時，甲○○交付帳冊憑證之實際運作情形為
    何。又北區國稅局92年7月2日北區國稅審一字第0921029727
    號函謂：「81年度管制股櫃台人員通知審查人員會同工讀生
    ... 共同於審查一科櫃台當場就基銓公司結算申報書及提示
    相關帳簿... ，82年度由管制股點收相關帳簿、憑證及各式
    成本分析表，並摯發調借帳簿憑證收據予基銓公司收直。管
    制股將基銓公司調借帳冊憑證收據（存根聯）、相關帳簿..
    . 轉交審查人員」等情，以「審查一科審查案件管制制度」
    既屬規範審查一科管制案件之流程，無論81、82年度均應予
    以適用，果如此，何以81年度基銓公司提示帳冊憑證由乙○
    會同工讀生當場查核，而82年度基銓公司提示憑證資料卻由
    管制股點收，顯然81、82年度作業程序有所不一，益證「審
    查一科審查案件管制制度」僅屬內部規範原則，自無法斷定
    基銓公司82年度帳冊憑據係甲○○透過管制股點收後，再由
    管制股轉交予丙○○。再卷附「調借帳簿憑證收據」，雖有
    調借單位圓戳章，然亦有「稅務員丙○○」長條章，有上開
    收據影本存卷可考（原審卷一第106 頁）。以甲○○證稱：
    調借帳簿憑證就是我把帳冊給他，表示他收到。卷附調借帳
    簿憑證是我填寫的，再送過去，圓戳章是他們收到資料所蓋
    用，雖不記得當時接收帳冊的情況，但確定管制股沒有清點
    ，只有蓋章，丙○○就接下裝帳冊資料的袋子等語（本院卷
    一第23 1反頁）。以納稅義務人或簽證會計師，提出帳證資
    料時，既可由櫃台通知審查人員後，與審查人員在北區國稅
    局內碰面，已如上述，且甲○○事先既與丙○○溝通，丙○○曾暗示，再口頭表示所需賄款數額，則甲○○交付帳冊憑
    證時，丙○○經管制股通知到場，導致管制股人員未實際清
    點甲○○所交付之帳證憑據，因此得以順利轉交內藏有牛皮
    紙包裹之70萬元賄款袋子，衡情非無可能，自難以「調借帳
    簿憑證收據」記載帳冊數目並蓋有圓戳章遽認基銓公司82年
    度帳冊憑證確實透過管制股點收轉交丙○○。甲○○雖另以
    ：他們有無清點，我記不得，但後亦稱：沒有把帳冊拿出來
    給管制股的人抽查（本院卷一第23 4頁），以甲○○既將賄
    款藏於裝帳冊憑證袋子內，則其未將帳冊拿出來清點，較符
    合常理，尚難以甲○○前後所陳，稍有齟齬而認上開所陳，
    不足採信。另北區國稅局審查基銓公司82年度營所稅結算申
    報案件時，審查人員有無通知基銓公司補充資料或到場說明
    等情，因事隔多年，無從查復等情，有北區國稅局98年7月6
    日北區國稅審一字第0980022607號函存卷可憑（本院卷一第
    106、107頁），且甲○○迭次所陳，均未涉及丙○○因審查
    82年度營所稅曾要求基銓公司補充資料或另行到場說明，則
    甲○○應係於84年6 月28日利用提示帳證憑據之機會，轉交
    70萬元予丙○○無誤。至甲○○於本院陳以：已經不記得是
    第一次或第二次補正，但可以確定是在補正資料的時候，給
    丙○○錢，我在北機組所述確實實在（本院卷一第75頁），
    因其於本院距離案發已歷時十餘年，故其無法正確回答案發
    當時情形，然已再三強調於北機組所言實在，自以於北機組
    坦認之事實為認定之依憑。
(五)按貪污治罪條例第5條第3款所謂「職務上之行為」，係指公
    務員本於其職務權責範圍內所應為或得為之行為，至其權責
    範圍，係獨立處理，或受上級監督，或須會同他人處理，均
    屬之。而所稱「對於職務上之行為收受賄賂」，則指所收受
    之金錢或財物與其職務有相當之對價關係；是否具有相當對
    價關係，應審酌職務之內容，交付者與收受者之認知、關係
    ，賄賂之種類、價額，交付之時間等客觀情形，依法認定（
    最高法院99年度台上字第1896號判決意旨參照）。甲○○證
    稱：84年間，北區國稅局查核基銓公司帳目時，丁○○問我
    怎麼辦，我直接告訴他可以打點稅務員。我們怕被刁難，或
    被找麻煩，希望能順利通過（偵12715 卷第86反頁、本院卷
    一第231 頁），核與丁○○陳稱：98萬元係甲○○向我表示
    要打點稅務員之用，主要希望能讓82年度查稅順利過關；10
    萬元係甲○○告訴我稅務員要求如果要降低稅率，要10萬元
    才能順利過關（他1490卷第27反至28反頁）大致相符。且丙○○利用甲○○探知其為基銓公司82年度營所稅審查人員而
    彼此溝通之際，口頭向甲○○索賄70萬元；事後再以降低稅
    率另要求10萬元，顯然丙○○明知其對基銓公司82年度營所
    稅應納稅額有實質審查及核定之權限情況下，要求並先後收
    受70萬元、10萬元，則丙○○所收受金額與其審核營所稅之
    職務上行為顯然具有對價關係，殆無疑義。至甲○○雖以打
    點目的想讓82年營所稅所得額降低，減少稅賦（偵12715 卷
    第86反頁）。然北區國稅局92年7月2日北區國稅審一字第09
    21029727號函載：「五、基銓公司81、82年度營利事業所得
    稅結算申報案分別由……乙○、丙○○審查、陳核後稽核科
    未抽核視同核定，迄今均未改派他人重新查核，並無查核不
    實及該公司有取得不實憑證之情形。」（原審卷二第239 頁
    ）；北區國稅局98年7月6日北區國稅審一字第0980022607號
    函載：「基銓企業股份有限公司81及82年度營利事業所得稅
    結算申報案件，原申報課稅所得額為691,440元、683,646元
    ，應納稅額為162,860元、160,912元，審查核定後，課稅所
    得額增列為1,937,816元、3,311,702元，應納稅額增列為47
    4,454元、817,925元，減除投資抵減稅額237,227元、654,9
    12元及扣繳稅款140,376元、184,324元後，81年度應補稅額
    為96,851元、82年度應退稅額為21,311元。又基銓公司81、
    82年度營利事業所得稅申報案件審查，並未發現有以偽造之
    普通收據或不實之統一發票逃漏稅額之情形，有該函存卷可
    參（本院卷一第106 頁）；另依卷附起訴書及原審、本院（
    93年度上訴字第373號、94年度上更(二)字第744號、96重上更
    (三)字第116號，上訴卷第402以下、484 頁以下、本院卷二第
    55頁以下）刑事判決書所載，甲○○、丁○○係為逃漏基銓
    公司83年度之營利事業所得稅，而有偽造單據虛增成本等犯
    行，並未認定渠等於81、82年間亦有該等犯行。且基銓公司
    函覆該公司81、82年度帳證單據資料，業經銷毀等情，有該
    公司98年7月8日刑事陳報狀（本院卷一第79頁）存卷可參。
    是基銓公司於81、82年間有無逃漏稅捐，除甲○○、丁○○
    之自白外，別無其他補強證據可佐，自難認丙○○對於違背
    職務之行為，有要求、收受賄賂之情。
(六)甲○○對於何時提領現金轉交70萬元予丙○○，雖先後陳述
    不一，且基銓公司係於84年6月28日15時21分4秒，始匯98萬
    元入甲○○上海銀行帳戶內，而「調借帳簿憑證收據」簽收
    章日期係「84年6月28日」，不可能如甲○○所言，於84年6
    月28日上午向銀行提現轉交丙○○等情，固堪質疑。然甲○○於88年9月3日在北機組陳述：向銀行領現後才轉交；隨即
    改以：不能確定如何籌得70萬元，但在肯定丁○○將98萬元
    匯到我戶頭內，因我手邊已有70萬元現金（即轉交）（偵12
    715 卷第91頁）。以甲○○於案發之初，同時面對基銓公司
    申報81、82及83年度營所稅是否有行賄稅務員之案情到北機
    組接受詢問，對交付賄款之確切時間，容有記憶模糊混淆之
    可能，因甲○○自始至終均以70萬元係利用提示帳冊憑證之
    機會一併轉交予丙○○，自難以其稍有不一陳述，而認所證
    ，不足採信。又甲○○雖非鉅富之人，然因從事稅務申報業
    務多年，並自75年起受託辦理基銓公司申報營所稅，丁○○
    對於甲○○如何打點稅務員完全信賴而不干涉等情，業經丁○○陳明在卷（他65 7卷第17反、18頁、原審卷一第199 頁
    ），顯然與丁○○關係匪淺，則甲○○在確定丁○○願意匯
    款後，隨以手邊已有之現金先轉交丙○○，要難謂有何違背
    常情之處。另甲○○於本院準備程序中，先否認犯行，隨即
    改以剛剛很緊張，也很恐懼，所以，所言不實在，實際上確
    實是丙○○主動跟我要這筆錢（本院卷一第73反至75頁），
    以其為同案被告，事涉己身罪行是否成立，難免有所顧忌而
    先後吐實不一，此如同甲○○於案發之初，接受北機組詢問
    時，初始否認犯行，稍後方據實以告等情，如出一轍，核屬
    一般刑事被告願否自白犯罪內心猶豫掙扎態度相仿，要無因
    此遽認其吐露實情之陳述，不足採認。
(七)丙○○雖以前詞置辯。然「調借帳簿憑證收據」係甲○○填
    載，丙○○經管制股人員通知到場，管制股未確實清點帳冊
    憑據等情，已如上述，自不能以「調借帳簿憑證收據」已詳
    載帳冊數量及名稱為有利於丙○○之認定。甲○○假打點北
    區國稅局人員之名而分別訛詐丁○○86萬元（乙○）、98萬
    元及10萬元（丙○○）部分，雖經台灣桃園地方法院以96年
    度易字第84號刑事判決免訴確定在案（本院卷一第56、57頁
    ），然該案於95年4 月21日經「基銓公司」具狀提出告訴，
    有上開刑事判決理由可憑，果丁○○確實遭甲○○詐騙，何
    以案發88年起至94年間均未究辦，迄95年始訴請法辦，顯然
    係丁○○為迴護己身罪責所提訴訟策略，要難認丁○○係遭
    甲○○訛騙，且未曾轉交70萬元、10萬元賄款予丙○○。又
    本案法務部調查局係以問卷內容題組為發問之依據，採「控
    制問題法」及「混合問題法」詢問受測者，測謊結果研判則
    以受測者回答問卷問題時，經儀器紀錄之生理反應作為研判
    依據，問卷問題包括無關問題、相關問題及控制問題。說謊
    者在相關問題之回答，因與行為記憶衝突，故膚電反應會有
    較無關問題、控制問題形成較大之反應曲線，經2 次測試此
    現象不會消失為其特徵。本件施測人李復國於85年在美國馬
    里蘭州刑事司法學院研習測謊，為美國測謊協會會員、中華
    民國鑑識科學會會員，對問卷問題設計內容及測謊過程有其
    專業能力（參外放卷測謊過程資料），不容丙○○恣意以題
    意欠明而認測謊鑑定結果不足為佐證。再公務員要求、期約
    、收受賄賂，乃有辱廉能政府形象，屬政府嚴加懲處之行為
    ，衡情公務員與交付賄款之人，唯恐罪行曝光，雙方小心翼
    翼，謹慎行事，自不欲他人獲悉，並將收賄款項化整為零分
    散保存，在公務員堅不坦認犯行情況下，苟非警員事先獲知
    情報，事先監聽、埋伏及跟監而當場查獲，往往僅能事後依
    據交付賄款之人供出公務員收賄歷程作為認定事實之主要依
    據，法院縱再作深入之調查，基於該種犯罪之性質所侷限，
    亦無從查得其他直接明顯之關連性證據以為佐證，其有效之
    調查途徑在客觀上已告窮盡。本院固不應僅憑甲○○片面指
    證，不查明是否與事實相符即遽行據以認定丙○○有要求、
    收受賄賂犯行，然因無證據證明丙○○有明知基銓公司以不
    實帳冊、費用憑單申報82年度營所稅，甲○○賄賂丙○○行
    為，未涉觸犯刑章（如下述），所為指證在證據法則上屬人
    證之一種，與被告之自白不得作為認定事實唯一證據之情形
    不同，以甲○○、丙○○彼此僅相互認識而素無仇隙，甲○○迭次以向丁○○佯稱打點稅務員須98萬元，毫不掩飾僅轉
    交70萬元而保留28萬元，並始終堅決表態係事先探知基銓公
    司82年度審查員為丙○○，利用溝通機會，丙○○主動要求
    70萬元及10萬元賄款，且轉交70萬元過程，亦與乙○所陳當
    時納稅義務人或會計師可經由管制股人員通知與審查人員見
    面接觸等情相仿，甲○○所證丙○○要求、收受賄賂情節並
    無矛盾瑕疵，亦未違背經驗法則與論理法則，自不應在僅有
    間接證據而無法查得其他直接佐證，即就甲○○所為對丙○○不利之指證，全然棄置不採，而遽為丙○○無罪之諭知。
三、綜上所述，丙○○所辯，核無足取。本件丙○○犯行明確，
    應依法論科。
四、論罪科刑
(一)法律修正
  (1)丙○○行為後，貪污治罪條例曾先後於85年10月23日、90年
    11月7日、92年2月6日、95年5月30日、98年4 月22日經總統
    公布修正、增訂部分條文，惟第5條第1項第3 款對於職務上
    之行為，要求、收受賄賂或其他不正利益，未予修正。另貪
    污治罪條例第2條關於行為人身分之規定，已於95年5月30日
    修正公布，自同年7月1日生效施行。修正後貪污治罪條例第
    2 條關於公務員之定義，應適用同日生效施行之修正後刑法
    第10條第2 項立法解釋定之。本件丙○○行為時，擔任北區
    國稅局一科稅務員，負責轄內營所稅查帳審核業務。依修正
    前貪污治罪條例第2 條規定，屬係該條例所規範之「依據法
    令從事公務之人員」；依修正後貪污治罪條例第2 條、修正
    後刑法第10條第2 項規定，亦屬貪污治罪條例所規範「公務
    員」，刑罰規範狀態並無變更，丙○○係公務員，不論依修
    正前貪污治罪條例第2條前段，或修正後貪污治罪條例第2條
    及修正後刑法第10條第2 項規定，均有貪污犯罪主體適用，
    經比較後，新法並無較有利情形，應適用行為時法。又有關
    犯第4至6條之罪所得財物之沒收、追繳或以財產抵償暨褫奪
    公權之規定，丙○○行為時即81年7 月17日修正公布之條文
    分別為第9 條及第16條，於85年10月23日修正時，分別移列
    為第10條第1、2項及第17條，內容相同，另於98年4 月22日
    移列第10條第2項為同條第3項，內容亦屬相同，自均屬條次
    之移列。從而，本件比較貪污治罪條例第2 條之新舊法規定
    ，新法並未較有利於丙○○，依刑法第2條第1項前段規定，
    應整體適用行為時貪污治罪條例相關規定。
  (2)丙○○行為後，刑法及罰金罰鍰提高標準條例業經修正，並
    自95年7月1日生效施行。關於本件：
  貪污治罪條例法定刑中，有併科新臺幣罰金刑部分，如須適
    用該條文，就併科罰金亦有比較新舊法之必要。刑法第33條
    第5 款有關罰金之最低額度修正後已提高，比較新舊法，以
    舊刑法有利於丙○○。
  因貪污治罪條例第17條未規定褫奪公權宣告之期間，該法為
    刑法之特別法，故有關褫奪公權之宣告即應適用刑法第37條
    第2 項規定。又依上開規定，只要係犯該條例之罪，而宣告
    有期徒刑以上之刑者，即應宣告褫奪公權，故新舊法有關褫
    奪公權應受「宣告6個月以上有期徒刑」或「宣告1年以上有
    期徒刑」，而依犯罪之性質認為有褫奪公權之必要者之限制
    部分，即無適用餘地。據此，新舊法有關褫奪公權期間之規
    定，均相同（即均為1 年以上10年以下）。比較新舊法結果
    ，新法並未較有利於丙○○，應適舊刑法。
  綜合上開法律修正前、後之比較，以舊刑法對丙○○較為有
    利，自應整體適用舊刑法相關規定。
(二)核丙○○所為，係犯行為時貪污治罪條例第5條第1項第3 款
    之依法令從事公務之人員對於職務上之行為收受賄賂罪。公
    訴人認丙○○所為，涉犯行為時貪污治罪條例第4條第1項第
    5 款之對於違背職務行為收受賄賂罪嫌，因遍查卷內並無其
    違背職務行為之積極事證，已如上述，公訴意旨，尚有誤會
    ，惟因基本社會事實同一，爰變更起訴法條。丙○○要求賄
    賂之低度行為，應為高度之收受賄賂行為所吸收，不另論罪
    。丙○○先後收受70萬元、10萬元，應係基於單一犯意而接
    續為之，且以相同手段侵害同一法益，而屬接續犯，僅論以
    一罪。
五、原審未詳予審酌，遽為丙○○無罪之諭知，自有違誤。檢察
    官上訴，以丙○○確實有收受賄賂之行為，指摘原判決不當
    ，非無理由，自應由本院就此部分撤銷改判。爰審酌丙○○
    身為職司稅捐稽徵之公務員，未能誠實清廉，竟藉握有審查
    營所稅權限而索賄獲利，嚴重危害國家公務員形象，及犯罪
    動機、目的、所得暨犯後飾詞圖卸等一切情狀，量處如主文
    第2 項所示之刑，並諭知褫奪公權，以昭炯戒，以正官箴。
    至公訴人具體求刑無期徒刑，因丙○○犯罪所得尚非鉅額，
    亦無積極事證證明因此恣意核定稅額，公訴人求刑尚嫌過重
    。末丙○○收受之賄款，屬其犯罪所得，應依法宣告追繳沒
    收之，如全部或一部不能追繳，應以其財產抵償之。
、上訴駁回部分（丁○○、甲○○行賄部分）
一、公訴意旨略以：丁○○為基銓公司負責人，於(1)83年、(2)84
    年間，獲悉基銓公司(1)81年、(2)82年營所稅案件，均列為北
    區國稅局該年度帳證檢查案件，因基銓公司該等年度營所稅
    委託甲○○代理申報，有偽造費用單據、虛報成本，為不實
    申報，為免遭稅務人員查悉而受鉅額補稅及裁罰，丁○○、
    甲○○竟各別基於對依法查帳審核工作之公務員賄賂之犯意
    聯絡，先於(1)83年6 月間，在北區國稅局協談室中，由甲○○利用提供基銓公司81年度帳冊、會計憑據予乙○（業經最
    高法院以98年度台上字第2453號判決罪刑確定）查核之便，
    將丁○○交付用以行賄乙○之賄款70萬元，以牛皮紙帶裝妥
    連同所攜帳冊等物品，交予乙○收受；(2)再於84年6、7月間
    ，在北區國稅局協談室中，由甲○○利用提供基銓公司82年
    度帳冊、會計憑據供丙○○查核之便，將丁○○所交付用以
    行賄丙○○之賄款70萬元，以牛皮紙帶裝妥連同所攜帳冊等
    物品，交予丙○○收受。丙○○於收受後，猶感不足，復於
    84年9、10月間，邀甲○○至北區國稅局，當面向吳某表示
    「錢不夠」，要求再行給付賄款，甲○○轉知丁○○表示「
    ....為了查帳使降低稅率，必須再給付丙○○10萬元打點」
    ，丁○○遂於84年9 月14日再交付10萬元予甲○○，由甲○○將該10萬元以素面牛皮紙信封包裝，持赴北區國稅局交付
    予丙○○。而乙○、丙○○均明知基銓公司有偽造會計憑證
    、虛列成本積極逃漏稅捐之事實，竟均違背職務，(1)乙○簽
    核基銓公司81年度營所稅僅應補96,851元應納稅額，再由不
    知情審查科科長林豐茂代為決行核定上述補稅金額；(2)丙○○簽核基銓公司82年度所得稅應退21,311元應納稅額，再由
    不知情審查科科長林豐茂代為決行核定上述退稅金額。因認
    丁○○、甲○○所為，先後2 次犯行為時貪污治罪條例第11
    條第1 項對於依據法令從事公務之人員，關於違背職務之行
    為行求、交付賄賂罪嫌云云。
二、公訴人認丁○○、甲○○有行賄犯行，無非以甲○○、丁○○之自白、證人張秀清之證述、臺灣中小企業銀行楊梅分行
    支票存款基銓公司帳卡1 份、臺灣中小企業銀行楊梅分行基
    銓公司入戶電匯申請書2張、法務部調查局測謊鑑定通知書1
    份、臺灣中小企業銀行楊梅分行支票存款基銓公司開立票號
    542889號支票暨入戶電匯申請書、北區國稅局基銓公司81、
    82年度營所稅審查報告書封面、基銓公司帳冊、票號000000
    0號支票正、反面等資料影本資為論據。
三、訊之甲○○對於上開時、地轉交70萬元予乙○、轉交80萬元
    予丙○○等事實坦承不諱，丁○○對曾因北區國稅局將基銓
    公司81年度、82年度申報營所稅案件，列為帳證檢查案件，
    因此簽發支票並電匯86萬元、98萬元、10萬元入甲○○帳戶
    內等事實坦承不諱，惟其等均堅決否認有何行賄犯行，均辯
    稱：北區國稅局98年7月6日函及92年7月2日函均認81、82年
    度基銓公司營所稅申報並無以偽造單據虛增成本方式逃漏稅
    捐，僅係為防稅務員故意刁難，遂接受稅務員索求等語。
四、按犯罪事實應依證據認定之，無證據不得推定其犯罪事實；
    又不能證明被告犯罪或其行為不罰者，應諭知無罪之判決；
    刑事訴訟法第154條、第301條第1 項分別定有明文。所謂認
    定犯罪事實之證據，係指足以認定被告確有犯罪行為之積極
    證據而言，該項證據自須適合於被告犯罪事實之認定，始得
    採為斷罪資料。且刑事訴訟上證明之資料，無論其為直接或
    間接證據，均須達於通常一般之人均不致有所懷疑，而得確
    信其為真實之程度，始得據為有罪之認定，若其關於被告是
    否犯罪之證明未能達此程度，而有合理懷疑之存在，致使無
    從形成有罪之確信，根據「罪證有疑、利於被告」之證據法
    則，即不得遽為不利被告之認定。
五、經查：
(一)基銓公司81、82年度營所稅結算申報案分別由審查一科稅務
    員乙○、丙○○依據所得稅法、營利事業所得稅查核準則、
    稅捐稽徵機關管理營利事業庫記帳簿憑證辦法、營利事業所
    得稅查核準則、稅捐稽徵機關管理營利事業會計帳簿憑證辦
    法、81、82年度營利事業所得稅結算申報未列選查案件帳證
    檢查作業計畫、及相關法令規定，就基銓公司結算申報書籍
    所提示相關帳簿、憑證及各式成本分析表予以審查，並撰寫
    審查報告書陳核。81、82年度審查內容為有否依規定設置帳
    簿、記載、檢附合法憑證。基銓公司81、82年度營所稅結算
    申報分別由審查一科稅務員乙○、丙○○審查、陳核後稽核
    科未抽核視同核定，迄今均未改派他人重新查核，並無查核
    不實及該公司有取得不實憑證之情形，有北區國稅局92年7
    月2 日北區國稅審一字第0921029727號函在卷可稽（原審卷
    二第236至240頁）；又基銓企業股份有限公司81及82年度營
    利事業所得稅結算申報案件，原申報課稅所得額為691,440
    元、683,646元，應納稅額為162,860元、160,912 元，審查
    核定後，課稅所得額增列為1,937,816元、3,311,702元，應
    納稅額增列為474,454元、817,925元，減除投資抵減稅額23
    7,227元、654,912元及扣繳稅款140,376元、184,324元後，
    81年度應補稅額為96,851元、82年度應退稅額為21,311元。
    基銓公司81、82年度營利事業所得稅申報案件審查，並未發
    現有以偽造之普通收據或不實之統一發票逃漏稅額之情形，
    亦有北區國稅局98年7月6日北區國稅審一字第0980022607號
    函存卷可參（本院卷一第106 頁）。由此可知，基銓公司申
    報之81年度、82年度營所稅，因稽核科未抽核視同核定，迄
    今均未改派他人重新查核，並無發現有查核不實或基銓公司
    有取得不實憑證之情形。且基銓公司81、82年度帳證單據資
    料，業經銷毀等情，有該公司98年7月8日刑事陳報狀（本院
    卷一第79頁）存卷可參，亦無法另行覆核基銓公司81、82年
    度營所稅有偽造費用單據、虛報成本而為不實申報之情。
(二)甲○○、丁○○為逃漏基銓公司83年度之營所稅，而有偽造
    免用統一發票收據、填載不實發票、加工費證明單等會計憑
    證而虛增成本等犯行，固經本院以96重上更(三)字第116 號刑
    事判決判處罪刑確定在案（本院卷二第55頁以下）。然該判
    決並未認定渠等於81、82年間亦有偽造會計憑證並虛增成本
    等犯行，自不能由該判決所認定之事實，據以推認基銓公司
    申報81、82年度營所稅，亦有類似偽造憑證、虛增成本之犯
    行。
(三)按刑事訴訟法第156條第2項規定：被告或共犯之自白，不得
    作為有罪判決之唯一證據，仍應調查其他必要之證據，以察
    其是否與事實相符。立法旨意乃在防範被告或共犯自白之虛
    擬致與真實不符，故對自白在證據上之價值加以限制，明定
    須藉補強證據以擔保其真實性（最高法院97年台上字第1011
    號判決意旨參照）。本件甲○○於北機組坦承：想讓82年度
    營所稅申報所得額降低，減少稅賦云云，固自白欲降低稅賦
    ，然此自白仍須有其他佐證以補強其真實性。惟遍查卷證，
    公訴人未就基銓公司81、82年度營所稅申報之「偽造費用單
    據」、「虛增成本」提出任何證據予以證明，自屬未就基銓
    公司81、82年度營所稅如何「偽造費用單據」、「虛增成本
    」之犯罪事實提出各該事證予以證明；進而未就乙○、丙○○如何明知基銓公司有「偽造費用單據」、「虛增成本」積
    極逃漏稅捐之事實，因收受甲○○代轉丁○○所支付之賄款
    後，均違背職務，乙○就81年度營所稅僅核定補稅96,851元
    ，丙○○就82年度營所稅核定退稅21,311元等事實提出證據
    資以證明。從而，公訴人就甲○○、丁○○關於乙○、丙○○「違背職務」之行為行求、交付賄賂之內容並未提出證據
    予以證明，則甲○○、丁○○被訴犯行為時貪污治罪條例第
    11 條第1項行賄罪嫌，即屬不能證明。
六、綜上所述，由卷內公訴人所提出證據，尚未達一般人均不致
    有所懷疑足以確信之程度。此外，復查無其他積極證據足證
    甲○○、丁○○確實有公訴人所指行賄犯行，依照前開說明
    ，應為甲○○、丁○○有利之認定。原審諭知甲○○、丁○○無罪之判決，核無違誤。
七、公訴人上訴意旨略以：本件甲○○已自白，並有丁○○供述
    、張秀清證述，復有相關匯款、審查報告書及測謊鑑定等資
    料為直接、間接證據。不能以甲○○係詐欺結果，而棄上開
    證據不論，顯有違背論理法則云云。然行為時貪污治罪條例
    第11條第1項對於第2條人員，關於違背職務之行為，行求、
    期約或交付賄賂或其他不正利益罪，係相對應於同條例第4
    條第1項第5款公務員對於違背職務之行為，要求、期約或收
    受賄賂或其他不正利益罪之規定。如公務員收受財物或其他
    不正利益並不構成上開收受賄賂罪名，縱係犯其他罪名，則
    交付財物或不正利益之人，仍不構成上開行賄罪（最高法院
    98年台上第3318號判決意旨參照）。本件丙○○收受賄賂僅
    成立行為時貪污治罪條例第5條第1項第3 款對於職務上之行
    為收受賄賂罪，已如上述；乙○雖經本院以96年度上更(一)字
    第428 號判決違背職務收受賄賂罪刑，因上訴未敘述理由而
    確定，有最高法院98年度台上字第2453號判決可參。以公訴
    人對乙○、丙○○如何「違背職務」未盡實質舉證之責。其
    餘證據資料，亦不足以證明乙○、丙○○有何違背職務之行
    為。是以，公訴人此部分上訴，核無理由，自應予以駁回。
據上論斷，應依刑事訴訟法第369條第1項前段、第368條、第364
條、第299條第1項前段、第300條，行為時貪污治罪條例第2條前
段、第5條第1項第3款、第9條、第16條，刑法第11條前段、第2
條第1項前段、修正前刑法第37條第2項，判決如主文。
本案經檢察官吳國南到庭執行職務。
中    華    民    國    99    年    7    月     22    日
                  刑事第二庭審判長法  官 洪光燦
                                  法  官 楊照男
                                  法  官 李麗玲
以上正本證明與原本無異。
檢察官、丙○○如不服本判決，應於收受送達後10日內向本院提
出上訴書狀，其未敘述上訴之理由者並得於提起上訴後10日內向
本院補提理由書（均須按他造當事人之人數附繕本）「切勿逕送
上級法院」。
甲○○、丁○○不得上訴。
                                  書記官 廖婷璇
中    華    民    國    99    年    7    月     22    日
附錄：本案論罪科刑法條全文
81年7月17日修正之貪污治罪條例第5條
有下列行為之一者，處七年以上有期徒刑，得併科新台幣六千
萬元以下罰金：
一、意圖得利，擅提或截留公款或違背法令收募稅捐或公債者
    。
二、利用職務上之機會，詐取財物者。
三、對於職務上之行為，要求、期約或收受賄賂或其他不正利
    益者。
前項第一款及第二款之未遂犯罰之。

司法院資訊處製作；財團法人民間司法改革基金會備份。
